臺灣板橋地方法院民事判決　九十一年度訴字第一二四五號
　　原　　　告　丙○○
　　被　　　告　甲○○
　　被　　　告　乙○○○
右當事人間請求確認債權不存在等事件，本院判決如左：
    主    文
原告之訴駁回。
訴訟費用由原告負擔。
    事    實
甲、原告方面：
一、聲明：
（一）、確認被告乙○○○對被告甲○○所有，以被告甲○○名下坐落台北縣中和市
        ○○○段頂南勢角小段一三八之四三地號、建物門牌台北縣中和市○○街二
        巷二四弄五號之房屋及基地，於民國八十七年七月廿二日設定債權額新台幣
        （下同）六十萬元之抵押權所擔保之債權不存在。
（二）、被告乙○○○應將前項所示之抵押權登記予以塗銷。
（三）、訴訟費用由被告負擔。
二、陳述：
（一）、原告對被告甲○○享有債權：
    依本院八十九年度訴字第四Ｏ五五號民事確定判決，被告甲○○應給付原告二十
    五萬元，及如該判決附表所示之利息。原告並以上開確定判決為執行名義，就被
    告甲○○所有，坐落於中和市○○○段頂南勢角小段一三八－四三地號，建物門
    牌中和市○○街二巷二四弄五號之房屋及基地，向本院民事執行處聲請強制執行
    ，並蒙本院民事執行處以九十年度民執廉字第一七五一六號受理在案。
（二）、被告甲○○與被告乙○○○虛設抵押權：
    被告甲○○與被告乙○○○通謀而為虛偽意思表示，於八十七年七月廿二日，就
    上開房地虛偽設定抵押權，擔保債權額六十萬元，已妨害原告債權之滿足。依民
    法第八十七條：「表意人與相對人通謀而為虛偽意思表示者，其意思表示無效。
    」又依五十二年台上字第七二二號判例：「虛偽設定抵押權乃雙方通謀而為虛偽
    意思表示，依民法第八十七條第一項規定，其設定抵押權當然無效。」且該無效
    為自始，當然，絕對無效。故被告乙○○○應將上開抵押權登記予以塗銷，方屬
    適法。
（三）、訴之客觀合併：
    依六十七年度第五次民事庭庭推總會決議（二）：「債務人欲免其財產被強制執
    行，與第三人通謀而為虛偽意思表示，將其所有不動產為第三人設定抵押權，債
    權人可依侵權行為之法則，請求第三人塗銷登記，亦可行使代位權，請求塗銷登
    記，兩者任其選擇行使之。」
１、民法第一八五條：
    被告甲○○明知被告乙○○○對其並無債權存在，竟彼此故意通謀而為虛偽之意
    思表示，於被告甲○○僅有之房地虛偽設定抵押權。核該被告二人所為已構成民
    法第一八四條第二項及第一八五條共同侵權行為，應負損害賠償責任。又依民法
    第二一三條，負損害賠償責任者，應回復損害發生前之原狀。是故被告甲○○應
    配合被告乙○○○，而由被告乙○○○將上開財產上之抵押權登記予以塗銷。
２、民法第二四二條、第七百六十七條：
    依二十六年上字第六Ｏ九號判例：「債務人與他人通謀而為虛偽意恩表示者，依
    民法第八十七條第一項之規定，其意思表示當然無效。此種行為有害於債權人之
    權利者，債權人祗須主張其無效，以保全自己之權利。」因債務人即被告甲○○
    怠於向被告乙○○○請求塗銷抵押權登記，則債權人即原告自得依民法二四二條
    ，為保全債權，以自己之名義代位行使債務人即被告甲○○依民法第七百六十七
    條請求被告乙○○○塗銷抵押權登記。
（四）、舉證責任之分配：
１、按當事人主張有利於己之事實者，就其事實有舉證之責任，民事訴訟法第二百七
    十七條前段定有明文；又確認法律關係不存在之訴，如被告主張其法律關係存在
    時，應由被告負舉證責任，亦為最高法院四十二年台上字第一七０號判例所揭示
    之意旨。
２、查原告依本院八十九年度訴字第四０五五號民事確定判決，對被告甲○○享有二
    十五萬元之債權，惟被告甲○○為妨礙原告債權之滿足，竟與另一被告乙○○○
    虛設抵押債權，原告為確保權益因而提起確認抵押債權不存在之訴。依前開法條
    及判例意旨，被告若主張抵押債權為真實，此係對其有利之事實，自應就此負舉
    證責任；另本件訴訟係消極確認之訴，如被告等主張抵押債權確係存在，亦應負
    擔舉證責任以實其說。
（五）、被告並未就抵押債權確係存在加以證明：
１、被告乙○○○雖稱其與被告甲○○確有債權債務關係存在，惟其至今並未提出相
    關證明文件說明被告二人間之債權債務關係。又被告乙○○○庭呈之本票，並未
    記載到期日，依票據法第一二０條第二項規定，本票未記載到期日者，視為見票
    即付。又依同法第二十二條第一項規定，見票即付之本票，自發票日起算三年內
    不行使，因時效而消滅。系爭本票係民國八十七年所簽發，迄今早已逾三年而罹
    於時效，被告乙○○○竟未聲請本票裁定，而任其罹於時效，不免有違常情。
２、再者，若被告二人真有債權債務關係存在，被告早可將證明之相關文件提出，然
    卻未見其等提供相關之證明資料，如此做法亦啟人疑竇。於被告二人無法證實債
    權債務確係存在之情形，本件抵押債權之存否實有疑義。
（六）、請求命被告乙○○○再次提出系爭本票及切結書等正本：
    被告二人迄今均未能提出匯款出資等相關證明文件以說明被告二人間確有債權債
    務關係存在。復以被告乙○○○於九十一年二月二十一日當庭所提出之本票及切
    結書等文件，有臨訟偽作之嫌，實有必要再次命其提出相關文件正本之必要。擇
    就本票部分析述如左：
１、系爭本票存放四年卻宛如新作：
    被告乙○○○當庭所提出之本票，原子筆墨色清晰如新，殊甚可疑。按原子筆顏
    色會隨時間經過逐漸變淡，然系爭本票墨色及紙質亮麗如新，看不出是由被告甲
    ○○八十七年所簽發。
２、系爭本票放到罹於消滅時效仍未聲請裁定：
    被告乙○○○當庭所提出之本票，並未記載到期日，依票據法第一二０條第二項
    規定，本票未記載到期日者，視為見票即付。又依同法第二十二條規定：「見票
    即付之本票，自發票日起算三年間不行使，因時效而消滅。」系爭本票為八十七
    年所簽發，迄今早已逾三年，被告乙○○○竟均未依法聲請本票裁定，存放到罹
    於時效，亦啟人疑竇。又如未再次命其提出正本，亦有使被告乙○○○加註到期
    日以延長本票時效之風險。
三、證據：提出土地登記謄本及建物登記謄本影本各乙份。
乙、被告方面：
一、被告甲○○未於言詞辯論期日到場，亦未提出準備書狀作何聲明或陳述。
二、被告乙○○○亦未於最後言詞辯論期日到場，據其以前到場辯論之聲明、陳述：
（一）、聲明：求為判決如主文所示。
（二）、陳述略稱：被告甲○○確實向我借一筆五十萬元，還有幾筆幾萬元，五十萬
        元那筆有開本票，不過尚未將本票兌現，因為有設定，所以沒有叫她寫借據
        ，至於是匯款或交付現金，已經忘記，大約是在設定抵押時借的，約在八十
        七年，甲○○有付利息給我，我現在也找不到甲○○。
（三）、證據：提出本票影本二張及存摺正本一本（後者已當庭領回）為證。
    理    由
一、本件被告二人均未於最後言詞辯論期日到場，核均無民事訴訟法第三百八十六條
    各款所列情形，爰依原告聲請，由其一造辯論而為判決。
二、原告主張其對被告甲○○有二十五萬元之債權存在，並以確定判決為執行名義，
    就被告甲○○所有，坐落於中和市○○○段頂南勢角小段一三八－四三地號，建
    物門牌中和市○○街二巷二四弄五號之房屋及基地，向本院民事執行處聲請以九
    十年度民執字第一七五一六號執行中，惟被告甲○○與被告乙○○○通謀而為虛
    偽意思表示，於八十七年七月廿二日就上開房地虛偽設定抵押權，債權額六十萬
    元，妨害原告債權之滿足，爰依訴請確認該抵押權所擔保之債權不存在，並依民
    法第一八五條及同法第二百四十二條、第七百六十七條規定，合併請求被告乙○
    ○○將上開之抵押權登記予以塗銷等語。被告乙○○○則以被告甲○○確實向其
    借一筆五十萬元，還有幾筆幾萬元等語為抗辯。
三、按當事人主張有利於己之事實者，就其事實有舉證之責任，民事訴訟法第二百七
    十七條前段定有明文。本件原告既主張係被告二人為通謀虛偽意思表示，由被告
    甲○○將其所有，坐落於中和市○○○段頂南勢角小段一三八－四三地號，建物
    門牌中和市○○街二巷二四弄五號之房屋及基地，設定擔保債權額六十萬元之一
    般抵押權予被告乙○○○，而侵害原告對被告甲○○債權之滿足，乃主張被告二
    人共同為侵權行為而侵害原告之權利，自應就被告有無共同侵權行為之事實（即
    被告通謀虛偽意思表示設定該抵押權）負舉證責任。須原告之舉證已無疵累，被
    告始有舉證之義務。如原告未為舉證或無法舉證，則應逕為駁回原告之訴，遑論
    被告有無舉證。
四、本件原告主張被告通謀虛偽意思表示設定該抵押權，惟迄未提出任何證據證明，
    其主張已無足採。況且，抵押權係屬物權，其登記有公信力，一般抵押權與最高
    限額抵押權不同，前者必須先有債權存在，而後始得為擔保該債權而設定抵押權
    ；後者則係為擔保現在己發生或將來發生之債權，提供不動產以為擔保，於設定
    抵押權時，有無債權存在，則非所問。因此，對於已合法登記之一般抵押權，以
    其擔保之債權已存在為常態，並無擔保之債權存在者為例外。亦即一般抵押權登
    記具有推定擔保之債權存在之效力，主張擔保債權不存在者即應舉反證證明之。
    原告就被告乙○○○提出之本票、切結書之質疑，僅是猜測之詞，並不能證明其
    債權確實不存在。
五、原告既未能證明被告通謀虛偽意思表示設定該抵押權，其訴請確認該抵押權所擔
    保之債權不存在，並依民法第一八五條及同法第二百四十二條、第七百六十七條
    規定，合併請求被告乙○○○將上開之抵押權登記予以塗銷，即無理由，均應予
    以駁回。
六、結論：原告之訴為無理由，依民事訴訟法第三百八十五條第一項前段、第七十八
    條，判決如主文。
中　　　華　　　民　　　國　　九十一　　年　　　九　　　月　   十九　 　日
                                臺灣板橋地方法院民事第二庭
~B法　　　官　陳忠行
右為正本係照原本作成
如對本判決上訴，須於判決送達後廿日內向本院提出上訴狀
中　　　華　　　民　　　國　　九十一　　年　　　九　　　月　　 十九　　 日
~B法院書記官　曹復
